最高法院民事判決　　　　　　　　　　　　　　　八十八年度台上字第二○八一號
　　上 訴 人　丁○○
　　被上訴人　丙○○
　　　　　　　甲○○
　　　　　　　乙○○
右當事人間請求不動產所有權移轉登記等事件，上訴人對於中華民國八十六年十二月
二十四日台灣高等法院第二審判決（八十六年度重上字第五八號），提起上訴，本院
判決如左：
    主  文
原判決關於駁回上訴人之上訴及命其再給付被上訴人新台幣三百八十六萬九千四百二
十八元本息暨該訴訟費用部分廢棄，發回台灣高等法院。
其他上訴駁回。
第三審訴訟費用關於駁回其他上訴部分，由上訴人負擔。
    理  由
本件被上訴人主張：伊之被繼承人吳林碧玉就登記上訴人名義之如第一審判決附表（
下稱附表）二、五所示土地，有三分之二之權利。上訴人於民國六十九年十一月二十
日立具同意書予吳林碧玉，承諾如上開土地至七十年一月末日仍未處分，即將其應有
部分三分之二移轉登記予吳林碧玉。詎上訴人未依約履行，嗣並將如附表五所示土地
出賣予他人，致給付不能等情。求為命上訴人將如附表二所示土地應有部分各三分之
二移轉登記予伊；及給付伊新台幣（下同）四百十七萬四千四百三十九元並加付法定
遲延利息之判決（未繫屬本院部分不予贅述）。
上訴人則以：系爭土地原為被上訴人之父吳連慶與訴外人吳朝琳等共有，於五十九年
間出賣予訴外人趙永堂、徐啟達，其二人指定以伊之被繼承人吳慶雲名義辦理所有權
移轉登記，吳林碧玉並無任何權利。系爭同意書約定之真意，係以系爭土地不能處分
，伊始須將系爭土地應有部分移轉登記予吳林碧玉。又伊受趙永堂所託，於七十一年
以後，將如附表五所示土地分別移轉登記予地上房屋之買受人，並未收取任何價金，
被上訴人不得請求伊賠償損害等語，資為抗辯。
原審以：被上訴人就其主張之事實，已據提出同意書、土地登記簿謄本為證，上開同
意書業經上訴人簽名，其簽名係真正，並經憲兵學校鑑定屬實。上訴人空言否認其真
正，自非可採。該同意書載明：「茲同意左記共有土地到民國七十年一月末日不能處
分者，吳林碧玉女士所有之三分之二權益即三分之二持分提出地政事務所共有登記無
誤。」等語，系爭土地於六十二年都市計畫已編列為住宅區○道路用地，並非農地，
有台北縣雙溪鄉公所簡便行文表可稽，自不受土地法第三十條第一項規定之限制，系
爭同意書難認無效。上訴人辯稱：系爭土地係由被上訴人之父吳連慶與其他共有人全
體出賣予趙永堂、徐啟達，指定登記伊之被繼承人吳慶雲名義云云，為被上訴人所否
認。證人簡佳成、林方娥、謝石卵、邱張引之證言及買賣契約書，僅能證明系爭土地
共有人之一吳名欽曾售地予趙永堂、徐啟達，及該證人等曾向其二人購買房地之事實
，不能證明系爭土地已全部出賣予其二人。上訴人既與吳林碧玉簽立系爭同意書，即
應受拘束。如附表二所示土地迄未經處分，如附表五所示之土地於七十年一月末日之
後始由上訴人移轉登記予他人，為上訴人所不爭。系爭同意書所稱「不能處分」係指
於七十年一月末日前未為處分而言，吳林碧玉之請求權自七十年二月一日起始得行使
，被上訴人於八十五年一月二十四日起訴，未逾十五年，其請求權自未罹於時效而消
滅。吳林碧玉已於七十九年十一月五日死亡，被上訴人為其繼承人，有戶籍謄本可稽
。則其請求上訴人依約履行，將如附表二所示土地應有部分各三分之二移轉登記予伊
，洵屬正當，應予准許。另如附表五所示之土地既因可歸責於上訴人之事由致給付不
能，被上訴人依民法第二百二十六條第一項規定，請求上訴人賠償損害，亦無不合。
按損害賠償之目的在於填補所生之損害，應將損害事故發生後之變動狀況考慮在內，
故其價格應以加害人應為給付之時為準，算定被害物價格時，應以起訴時之市價為準
。上訴人抗辯：系爭如附表五所示之土地應按伊出售予他人時之公告現值計算損害云
云，並非可取。被上訴人請求依政府機關徵收土地之標準，即如附表五所示土地八十
四年度公告現值加四成計算損害賠償額，合計為四百十七萬四千四百三十九元，核無
不合。其請求上訴人如數給付並加付法定遲延利息，洵屬有據，應予准許。爰維持第
一審所為命上訴人給付被上訴人三十萬五千零十一元本息部分之判決，駁回上訴人之
上訴；及廢棄第一審所為被上訴人敗訴部分之判決，改判如其聲明。
關於廢棄發回部分：
查原審既認被上訴人請求上訴人賠償如附表五所示土地給付不能之損害，其數額應以
起訴時之市價為準；乃未遑查明上開土地起訴時之市價究為若干，遽依公告現值加四
成計算其賠償數額，自難謂合。上訴論旨，指摘於其不利之此部分原判決為不當，求
予廢棄，非無理由。
關於駁回上訴部分：
被上訴人請求上訴人將如附表二所示土地應有部分各三分之二移轉登記予伊部分，原
審為上訴人敗訴之判決，經核於法洵無違誤。上訴論旨，就原審取捨證據、認定事實
之職權行使，指摘於其不利之此部分原判決為不當，求予廢棄，非有理由。
據上論結，本件上訴一部為有理由，一部為無理由。依民事訴訟法第四百七十七條第
一項、第四百七十八條第一項、第四百八十一條、第四百四十九條第一項、第七十八
條，判決如主文。
中      華      民      國    八十八    年      九      月     十六     日
                              最高法院民事第四庭
                                  審判長法官  林  奇  福
                                        法官  許  朝  雄
                                        法官  陳  國  禎
                                        法官  李  彥  文
                                        法官  陳  重  瑜
      右正本證明與原本無異
                                              書  記  官
中      華      民      國    八十八    年      九      月     三十     日
